臺灣臺中地方法院民事判決　九十年度訴字第四○八六號
　　原　　　告　甲○○
　　訴訟代理人　許名宗律師
　　被　　　告　乙○○
　　訴訟代理人　陳日炘律師
右當事人間請求給付工程款事件，本院於民國九十三年四月十三日言詞辯論終結，判
決如左：
    主      文
被告應給付原告新台幣拾玖萬陸仟捌佰貳拾壹元及自民國九十年十二月三十日起至
清償日止，按週年利率百分之五計算之利息。
原告其餘之訴駁回。
訴訟費用由被告負擔百分之七十一 ，餘由原告負擔。
本判決原告勝訴部分得假執行。但被告如於執行標的物拍定、變賣或物之交付前，以
新台幣拾玖萬陸仟捌佰貳拾壹元為原告預供擔保，得免為假執行。
原告其餘假執行之聲請駁回。
    事實及理由
一、原告主張：其於民國八十八年十一月一日向被告承攬坐落南投縣埔里鎮○○里○
    ○路十三之八號「逸夢園」透天住宅修補工程（下稱系爭工程），兩造合意以其
    當時提出之如附件一所示估價單為計價標準，工程款實作實付，然被告嗣於八十
    九年三、四月間將其中編號１、８項之「板模」、「鐵（鋼筋）」等二項工程改
    交由被告胞兄丙○○施作，編號２、４項之「混凝土」及「壓送（水泥灌漿輸送
    ）」二項工程則由被告收回自己發包，但訂貨人仍保留為其名義，至於編號十一
    項之「植草磚」則因其認原約定施工範圍係從主建物至基地大門，並以此估價，
    但被告事後竟翻稱當初估價範圍包含主建物及車庫四週，雙方無法合意乃予刪除
    ，扣除該五項工程不在計價範圍，其餘十三項工程（下稱原訂工程）悉已完工，
    金額合計七十一萬一千八百元。而因嗣後被告變更計劃，將原定興建二樓半之建
    物追加增建為四樓建物，追加雨遮貼磁磚等十二項工程（下稱追加工程），亦已
    全部完工，金額計為十八萬三千四百二十五元，再扣除部份未施作之ＰＵ及白鐵
    價款共二萬五千六百三十二元，故迄至九十年三月三十一日止，其已完工之工程
    款合計為新台幣（下同）總計為八十六萬九千五百九十三元，若加計上開兩造因
    爭執而未施作之植草磚工程款十三萬九千一百五十元，系爭工程總價款為一百零
    三萬四千三百七十五元。被告雖已支付一百十萬元，然其中七十九萬零八百九十
    九元係其依被告委託之旨，代為查驗訴外人丙○○施作之工程完工無誤後，代為
    轉交予丙○○，及其代被告支付材料款之款項，故予扣除後，被告僅給付三十萬
    九千一百零一元，尚欠工程款五十六萬零四百九十二元，乃被告竟以其遲逾雙方
    在工程進行中所簽訂逸夢園修補工程表其上所約定之八十九年十二月一日完工期
    限，每逾一日應罰款一萬元為由拒不付款，而因該逸夢園修補工程表所載之完工
    期限及逾期罰款之約定，係被告私自偽填，此由每日違約金之罰款比率高達總工
    程款之百分之一，顯非公平合理甚明，是被告據以拒付工程款，自屬無據，因依
    承攬之法律關係，提起本件訴訟等情。並聲明：（一）被告應給付原告五十六萬
    零四百九十二元，及自起訴狀繕本送達翌日起至清償日止，按年息百分之五計算
    之利息；（二）願供擔保，請准宣告假執行。
二、被告則以：原告於八十八年十一月一日向伊承攬系爭工程，並依其提出如附件一
    所示估價單報價一百三十九萬六千五百五十元作為原先約定之總價，原告且向伊
    表示三個月即可完工，惟其工程作輟無常，迄至八十九年九月間施工已近十一個
    月，仍有多項工程未施作，伊遂於八十九年九月二十三日依該估價單及兩造約定
    事項擬具如附件二所示之逸夢園修補工程表一式二份，要求原告明確表明完工期
    限及遲延罰則，原告答稱再二個月定可完工，雙方乃約定完工日為八十九年十二
    月一日，並填載於該修補工程表，由雙方各執一份留存，故該修補工程表上所載
    完工期限及違約罰款係兩造所為之約定，並非伊事後擅自填入。又兩造原先約定
    之系爭工程可分為建物部分之修補工程（即附件二編號１、２、３、４、６、７
    、８、９、１０、１２、１３、１５、１６、１７、１８等項所示之工程）及廣
    場施作部分工程〔即附件編號５、１１、１４等項所示之工程，另附記所載小水
    池、涼亭、沙坑施作及現場清理等項係原告承諾免費施作，並未計價），前者工
    程款為一百十九萬七千四百元，後者工程款則為十九萬九千一百五十元，原告並
    承諾免費附帶施作小水池、涼亭、沙坑及現場清理，惟建物主體結構完工後，經
    實際丈量結果，建坪為四十七坪，較之兩造初估約定之三九點六坪，多出七點四
    坪，此部分加建之工程款為二十一萬三千六百六十六元，另八十九年八月六日結
    構體甫完工時，伊同意原告加價要求，簽立「車庫結構工程造價表」，就結構工
    程部分協議加價九萬五千九百六十八元，是系爭工程總價款合計為一百七十萬六
    千一百八十四元（計算方式：0000000＋213666＋95968＝0000000），惟原告就
    廣場部分及免費附帶施作之小水池、涼亭、沙坑等工程迄仍未施作，至建物修補
    工程部分，迄九十年三月三十一始完工，已施作之工程款為一百五十萬七千零三
    十四元，扣除伊已付一百十萬元及代原告墊付之工資七萬零二百十三元，原告實
    作之工程款僅餘三十三萬六千八百二十一元，然因原告迄今尚未完工，已逾期年
    餘，以每逾一日罰款一萬元計，已因逾期罰款抵銷殆盡，故原告之訴，並無理由
    等語，資為抗辯。並聲明：（一）原告之訴及假執行之聲請均駁回；（二）如受
    不利判決，願供擔保請准免為假執行之宣告。
三、兩造不爭執之事實：
（一）原告於八十八年十一月一日向被告承攬系爭工程，其後於八十九年九月二十三
      日，兩造並再簽訂如附件二所示之逸夢園修補工程表。
（二）原告就已施作之工程部分，其完工日期為九十年三月三十一日。
（三）原告就如附件二所示逸夢園修補工程表其上所載編號十一號之植草磚工程部分
      並未施作，該部分工程款為十三萬九千一百五十元。
四、查原告主張兩造約定系爭工程之工程款係實作實付，其中原訂工程部分工程款為
    七十一萬一千八百元，追加工程部分之工程款則為十八萬三千四百五十之元，扣
    除部分未施作之ＰＵ及白鐵價款共二萬五千六百三十二元，迄至九十年三月三十
    一日已完工部分之工程款合計為八十六萬九千五百九十三元，若再加計兩造就施
    工範圍有爭執而未施作之附件二逸夢園修補工程表編號十一號所示植草磚部分之
    工程款十三萬九千一百五十元，系爭工程總價款為一百零三萬四千三百七十五元
    〔計算方式：（711800＋000000－00000）＋139150＝0000000〕，惟被告僅給付
    部分工程款，迄尚欠五十六萬零四百九十二元未給付等情，固據其提出逸夢園修
    補工程表、郵局台中三十七支局第六九九號存證信函、兩造原訂工程計價明細表
    、追加工程計價明細表、估價單各一份及丙○○簽收之收據二紙、材料款及運費
    收據、請款單共十紙為證，惟被告否認其事，並以前揭情詞置辯，足見兩造就系
    爭工程之工程款總額、工程款給付之時期、系爭工程所約定工作之內容、是否有
    完工期限及逾期罰款之約定、尚未給付工程款之數額等節均各執一詞，並爭執甚
    烈，此亦為本件兩造爭執重點之所在。經查：
（一）附件二所示逸夢園修補工程表其上兩造之簽名均為真正等情，已為兩造所是認
    （詳本院九十一年一月二十五日言詞辯筆錄第二頁），原告雖主張被告早於八十
      九年三、四月間即將該工程表編號一、八項所示之板模及鐵（鋼筋）二項工程
      交由其胞兄丙○○施作，另編號二、四項所示之混凝土及壓送（灌漿輸送）則
      由被告收回自己發包，但仍以原告名義訂貨，至於編號十一項所示之植草磚工
      程則因兩造就施工範圍是否包括主建物及車庫四週有所爭議，雙方無法合意而
      予刪除，故扣除此五項之工程款後，原訂工程部分之工程款應為七十一萬一千
      八百元，而非該工程表上所載之一百三十九萬六千五百五十元云云。惟查，原
      告先則陳稱被告係將附件二所示逸夢園修補工程表其上編號一、二、四、八項
      之工程改委由其胞兄丙○○施作〔詳原告九十一年三月二十日準備書（二）狀
      第三頁〕，嗣經證人丙○○到場證稱：伊僅直接向被告承包板模及鐵二項工程
      等語後，隨即改稱上情，而原告既向被告承攬系爭工程，衡情其本人應當知悉
      所承攬工作之項目及範圍，始可據以估算所需工期及核算可得利潤之多寡，乃
      原告前後所稱其承攬之工程項目範圍竟有甚大差異，實與常理有違，而有可疑
      。次查，證人丙○○雖為被告之胞兄，但其先則證述：伊於八十九年四月間向
      被告直接承包板模及鐵二項工程，總共是四十幾萬元，實際之金額因時間太久
      不記得，已於八十九年七月底完工，工程款則由原告代伊請領得工程款後再交
      付予伊，伊僅由原告請領後拿到三十二萬零四百六十元及另外一筆由被告直接
      給伊亞太銀行之票款七萬零二百十三元等語（詳本院九十一年五月二十一日言
      詞辯論筆錄第三頁），然其後則改證陳：伊承包之板模及鐵部分，其工程款分
      別為二十五萬八千五百元及二十七萬五千六百七十五元（按：合計為五十三萬
      四千一百七十五元）等詞（詳本院九十二年二月二十五日言詞辯論筆錄第二頁
      ），互核其前後就承包板模及鐵二部分之工程款合計總額之陳述，一為四十餘
      萬元，一則為五十三萬四千一百七十五元，二者差距達十萬元左右，故證人丙
      ○○證稱其有向被告直接承包板模及鐵二部分工程一節，其真實性即令人啟疑
      ；參以證人欉喚文又證陳：伊曾施作板模及鐵二項工程，但該二項工程係原告
      向被告承包，或是證人丙○○向被告承包，伊不清楚等情，是證人丙○○之證
      詞因存有上述疑竇矛盾之處，自難遽採為原告有利之認定，況證人丙○○若果
      真有向被告承攬板模及鐵等二項工程，並已於八十九年七月底完工，且被告又
      已於八十九年三、四月間將附件二逸夢園修補工程表編號二、四項所示之混凝
      土及壓送（灌漿輸送）工程收回另行發包，另亦同意將該表編號十一項所示植
      草磚工程刪除，雙方因此於原告原提出之估價單上將該五項工程劃線刪除註記
      等情事，則被告其後於八十九年九月二十三日仍將前述五項工程列記於附件二
      逸夢園修補工程表，並以之提出與原告協商時，原告大可當場表示異議，並拒
      絕簽名認可，然原告卻仍同意簽名於該工程表而未有異論，復參酌兩造所以簽
      立該份工程表，係因被告擔心原告太晚完工等情，亦經證人即當時在場之丙○
      ○證述明確，是以上開事證彼此參觀互證，兩造既於八十九年九月二十三日分
      別在附件二所示逸夢園修補工程表上之承包商及業主欄簽署姓名，則應認兩造
      就系爭工程原訂工程部分之工作項目及各該工程款已合意以該工程表所載內容
      為依據，從而，原告主張兩造間就該工程表所載並未合意，原訂工程部分並不
      包含附件二逸夢園修補工程表編號一、二、四、八及十一號等五項工程，此部
      分工程款僅有七十一萬一千八百元一節，尚屬無據，被告抗辯原訂工程部分之
      工程款應如該工程表所載之一百三十九萬六千五百五十元等情，顯然並非無因
      。至原告所提出前揭混凝土、鐵、大理石等工程之材料款及運費收據及請款單
      共十紙，其上之請款、出貨客戶對象固大皆記載為原告，僅卷存興太和企業有
      限公司所出具之預拌混凝土請款明細表其上記載客戶名稱為丙○○，然即使如
      此，亦無法驟然論定被告已將附件二逸夢園修補工程表編號二、四項所示之工
      程收回另行發包，而仍以原告名義向外訂貨，況被告若果爾將該等工程轉包他
      人，則衡情原告應不可能同意被告仍以其名義向廠商訂貨，否則將來若發生貨
      款債務未如期清償情形，原告極可能無辜擔負該等債務之清償責任，此對原告
      極為不利，衡諸常理應無可能，是此部分證據自亦難執為原告有利之認定，附
      此敘明。
（二）又原告固另主張系爭工程之追加工程部分有雨遮貼磁磚等十二項工程，工程款
      計為十八萬三千四百二十五元，並提出兩造追加工程計價明細表為憑，然被告
      則抗辯系爭工程除上開原訂工程部分外，兩造間曾協議就建物修補加建七點四
      坪部分追加工程款二十一萬三千六百六十六元及就結構工程部分協議加價九萬
      五千九百六十八元等情，並提出車庫結構工程造價表為證。查卷存原告所提出
      之前揭追加工程計價明細表係原告自行制作，其上並未經兩造簽名認可，故該
      份計價明細表是否可逕執為認定兩造就追加工程部分所為協議內容之依據，即
      非無疑。而被告所提出之該車庫結構工程造價表，原告雖否認該造價表上有關
      其之簽名部分並非真正，嗣經本院囑託國防部憲兵司令部刑事鑑識中心鑑驗結
      果，亦因送鑑參考資料可供比對之平日字跡不足，致無法比對，有該中心九十
      二年十一月二十七日（92）宇鑑字第一五六一四號鑑驗通知書附卷可考，然原
      告既陳明被告曾執該份造價表與其結帳（詳本院九十二年二月二十五日言詞辯
      論筆錄第二頁第十五行），且其前於九十一年三月二十日所出具之準備書（二
      ）狀第五頁又曾載明：被告所稱建物加建七點四坪工程款二十一萬三百六十六
      元部分：加建工程中，部分是丙○○承包，部分是原告所稱之追加工程，．．
      ．；所稱結構協議加價九萬五千九百六十八元部分，該部分是由丙○○所承包
      ．．．，可見被告所指之上開建物加建七點四坪及結構協議加價部分之工程內
      容及各該工程款並非憑空虛捏，復觀之卷存車庫結構工程造價表所載之工程加
      價項目，兼含混凝土、鐵、鐵網、板模、雨廉、大門等項，而證人丙○○又始
      終證陳伊只承包板模及鐵二部分，是原告指稱該車庫結構工程造價表所載結構
      協議加價部分係丙○○承包，與之無關，即有可疑，再參以原告之起訴意旨原
      係載述「原告完工之價格為一百六十八萬六千一百二十四元，詎被告僅支付一
      百十萬元．．．」（詳原告九十年十二日十八日起訴狀第二頁倒數第二、三行
      ），且其前於九十年六月十一日函覆被告之存證信函中亦曾提及「．．．已續
      續承領四次工程款計新台幣壹佰壹拾萬元正，施工期間陸續追加許多工程，今
      本人已代付工程款新台幣伍拾陸萬肆佰玖拾貳元正．．．」（詳被告九十一年
      五月二十一日呈報狀後所檢附之郵局第六十四號存證信函），未見其有否認承
      包系爭工程之原先工程及嗣後追加之工程意旨情事，是被告辯稱兩造間除原訂
      工程外，另曾協議就建物修補加建七點四坪部分追加工程款二十一萬三千六百
      六十六元及就結構工程部分協議加價九萬五千九百六十八元，合計三十萬九千
      六百三十四元一節，顯非無據，應可採信，原告主張系爭工程之追加工程部分
      ，其工程款僅為十八萬三千四百二十五元，因乏其他有利證據證明，尚難憑採
      。
（三）依上所述，本院既認定系爭工程之原訂工程及嗣後協議加價之工程部分應均由
      原告所承包，則系爭工程之工程款總額合計應為一百七十萬六千一百八十四元
      （計算方式：0000000＋309634＝0000000），而非被告所指之一百零三萬四千
      三百七十五元，則玆應再探究者，係兩造就系爭工程工程款支付時期之約定為
      何？就此，原告主張係實作實付，然為被告所否認，辯稱：依照結構體完成付
      已施作完成工程之工程款七成，待全部完工後，再付其餘之尾款云云（詳本院
      九十一年五月二十一日言詞辯論筆錄第二頁）。經查，被告迄今已支付原告一
      百十萬元，為兩造所不爭執，該一百十萬元款項係被告先後於八十九年六月十
      日及同年七月一日各交付面額三十萬元之亞太商業銀行支票二紙予原告，其後
      於八十九年十一月間又由被告之父轉交原告十五萬元，嗣於九十年一月十八日
      及同年月十九日，被告又分別匯款二十五萬元及十萬元予原告等情，已據原告
      陳明，並為被告所不爭，復有被告提出之支票存根及亞太商業銀行匯款回條各
      二紙附卷可參，而被告既自承八十九年八月六日結構甫完工（詳被告九十一年
      二月二十二日答辯（二）狀第四頁倒數第三行），則依被告所指之工程款支付
      時期而言，被告應無可能於該結構完工前即給付原告任何工程款，然依前述所
      載被告歷次付款時間以觀，被告卻於八十九年八月六日前即已給付原告工程款
      合計六十萬元，是被告指稱兩造就系爭工程款之支付時期係約定依結構體完成
      付已施作完成工程之工程款七成，俟全部完工後，再付所餘尾款一節，尚乏依
      據，原告主張兩造就系爭工程之工程款係約定實作實付，應非無因，而堪採信
      。
（四）兩造就系爭工程款之支付時期既約定實作實付，亦即按工作之程度而支付各該
      完成部分之報酬，則原告就系爭工程完工之程度，自與其可請求之工程款金額
      多寡有甚大之關連。查兩造就原告並未施作如附件二逸夢園修補工程表編號十
      一項所示之植草磚工程一節，固不爭執，惟原告另主張系爭工程除該植草磚工
      程未施作外，其餘均已於九十年三月三十一日完工等情，而被告則抗辯原告就
      該工程表編號五及十四項所示之整地及碎石等工程迄今亦仍未施作等詞。經查
      ，上開整地及碎石係車庫之基礎工程，須施作完畢才能再施作其他工程等情，
      已據原告陳述在卷（詳本院九十三年四月十三日言詞辯論筆錄第二項），並提
      出現場照片四張為證，被告雖一再指稱其所爭執者係系爭建物週遭廣場工程部
      分並未施作，並非已完工之建物本身工程部分等詞，然據該四張照片而觀，除
      可見植草磚部分之工程顯然未施作外，尚難認整地及碎石等二項工程亦有未為
      施作情形，是原告謂系爭工程除植草磚工程未施作外，其餘均已完工等情，應
      為可採，被告所辯，因乏其他證據以實其說，尚無可取。因之，原告就已完工
      部分可得請求之工程款，經核算結果應為一百五十六萬七千零三十四元（計算
      方式：0000000－000000＝0000000），而因被告前已姶付一百十萬元，已如上
      述，並另代墊工資七萬零二百十三元予丙○○，有卷附支票存根可稽，故扣除
      被告已為之該等給付後（按：原告代墊之該七萬零二百十三元工資部分，應本
      院已認定丙○○並未曾向原告承包板模及鐵等二部分工程，詳如前述，故就原
      告所代墊之此部分款項，自應於工程款中扣除），原告於本件訴訟可請求被告
      給付之工程款應為三十九萬六千八百二十一元（計算方式：0000000－0000000
      －00000＝396821）。至原告雖陳稱附件二逸夢園修補工程表附記小水池、涼
      亭、沙坑及現場清理等工作，其中涼亭及沙坑未施作，小水池部分還未黏貼磁
      磚，現場清理部分則有施作等情，然被告既自承此附記部分之工作係原告承諾
      免費附帶施作，並未計價〔詳被告九十一年二月二十二日答辯（二）狀第三頁
      第八至十行〕，則原告就該等工作是否已經完工，自不影響本件工程款應為給
      付數額之計算，故本院對兩造就此部分所為之爭執自無庸再特為論述，附此敘
      明。
（五）至被告雖另抗辯原告迄今尚未完工，逾期年餘，以每逾一日罰款一萬元計，所
      可請求之工程款已因逾期罰款抵銷殆盡云云。惟姑不論原告已爭執附件二逸夢
      園修補工程表其上有關完工日期八十九年十二月一日及逾期完工，每逾一日罰
      款一萬元之記載係被告事後所擅自偽填，即使該等事項並非被告一人任意填載
      ，而係兩造合意訂立，然兩造既僅就該工程表所載工程項目（按即系爭工程之
      原訂工程）約定完工日期及逾期完工罰款之標準，自難執此逕而推論兩造就後
      續之協議加價工程部分亦須於八十九年十二月一日前完工，故原告就系爭工程
      除植草磚未施作，其餘已於九十年三月三十一日完工部分既含括後續兩造協議
      之加價工程部分，則在被告並未指明原告就原訂工程之何項目工程遲至九十年
      三月三十一日始完工而有逾期情事之情況下，自不可籠統謂原告於九十年三月
      三十一日完工已經逾越兩造所約定之完工期限，故被告辯稱原告已有逾期完工
      情事，即有可議。至植草磚工程部分，雖係在兩造所約定之系爭工程原訂工程
      範圍內，且原告迄今仍未施作，然因兩造就本件工程款之支付時期係約定實作
      實付，而被告又迄未就原告已完成之工程部分給付該等部分之工程款，已如前
      述，故原告自得於被告給付本件工程款前，拒絕自己債務之履行，亦即拒絕再
      為施作尚未完成之工程，從而，被告自不得以原告迄未完工，主張以逾期罰款
      之金額與本件請求之工程款相抵銷，是被告此部分所辯，要無足取。
五、綜上所述，原告向被告承攬系爭工程，有關工程款之支付時期係約定實作實付，
    而除植草磚工程部分並未施作外，其餘均已完工等情，既可採信，則原告自可請
    求被告給付已完工部分之工程款。從而，原告依承攬之法律關係，請求被告給付
    前述尚欠之工程款三十九萬六千八百二十一元，及自起訴狀繕本送達翌日即九十
    年十二月三十日起至清償日止，按週年利率百分之五計算之法定遲延利息，為有
    理由，應予准許。逾此範圍之請求，即屬無據，應予駁回。
六、原告固陳明願供擔保，請准宣告假執行，然就原告勝訴部分，所命給付之金額並
    未逾五十萬元，自應依民事訴訟法第三百八十九條第一項第五款之規定，依職權
    宣告假執行，原告就此部分所為宣告假執行之聲請，僅在促使法院為此職權之行
    使，本院自不受其拘束，仍應逕依職權宣告假執行；又被告陳明願供擔保，請准
    免為假執行之宣告，就原告勝訴部分，經核尚無不合，爰酌定相當擔保金額准許
    之。至原告其餘假執行之聲請，因訴之駁回而失所依據，不應准許，應予駁回。
七、本件事證已臻明確，兩造其餘攻擊防禦方法及舉證，與本件判決結果並無影響，
    爰不逐一論述，附此敘明。
八、據上論結，本件原告之訴為一部為有理由，一部為無理由，依民事訴訟法第七十
    九條但書、第三百八十九條第一項第五款、第三百九十二條第二項、第三項、第
    三百九十三條第二項，判決如主文。
中　　　華　　　民　　　國　　九十三　　年　　　四　　　月　　三十　　　日
                              臺灣臺中地方法院民事第二庭
~B法　　　官　吳美蒼
右為正本係照原本作成
如對本判決上訴，須於判決送達後二十日內，向本院提出上訴狀，同時表明上訴理由
；如已於本判決宣示後送達前提起上訴者，應於判決送達後十日內補具上訴理由，並
按他造當事人之人數附繕本。
中　　　華　　　民　　　國　　九十三　　年　　　四　　　月　　三十　　　日
~B法院書記官　黃舜民
